【裁判字號】    95,簡,15
【裁判日期】    951031
【裁判案由】    勞保
【裁判全文】
臺北高等行政法院判決
                                     95年度簡字第00015號
原      告  甲○○
被      告  勞工保險局
代  表  人  乙○○總經理）住.
上列當事人間因勞保事件，原告不服行政院勞工委員會中華民國
94年10月28日勞訴字第0940039305號訴願決定，提起行政訴訟。
本院判決如下：
    主  文
原告之訴駁回。
訴訟費用由原告負擔。
    事  實
壹、事實概要：
    緣鼎合企業股份有限公司前被保險人遲健功（下稱遲君）於
    民國（下同）92年11月4 日退保在案，嗣因肝硬化併腹水在
    93年4 月22日審定成殘，93年7月2日申請殘廢給付。案經被
    告審查，以其殘廢程度符合勞工保險條例第53條附表殘廢給
    付標準表第46項第3 等級，乃於93年11月29日以0000000000
    00號勞工保險局核定通知書核定按該等級發給840 日之殘廢
    給付。嗣遲君於93年10月24日死亡，受益人即原告94年2 月
    4 日向被告申請其本人死亡給付，被告於94年2 月22日以保
    給命字第09460097990號函核定給付遲君死亡給付35個月，
    但需扣除先前已領之殘廢給付，原告對殘廢等級核定結果不
    服，向勞工保險監理委員會申請審議，亦經該會於94年6 月
    16日以94保監審字第1163號審定書審定申請審議駁回後，提
    起訴願，經遭駁回，遂向本院提起行政訴訟。
貳、兩造聲明：
一、原告聲明：
(一)訴願決定及原處分均撤銷。
(二)請求被告核定遲君為勞工保險殘廢給付標準表第46項第1等
    級，並核發第1等級殘廢給付予原告。
二、被告聲明求為判決：
    原告之訴駁回。
參、兩造之陳述：
一、原告主張之理由：
(一)遲君自93年9 月1 日因心內膜炎主動脈瓣及二尖瓣膜於84年
    行瓣膜置換術，組織瓣膜退化性功能不全併心、肺、肝衰竭
    ，主動脈及二尖瓣再置換手術後，一直在加護病房治療中，
    有行政院國軍退除役官兵輔導委員會台北榮民總醫院（下稱
    台北榮民總醫院）診斷證明書住字第17757 號可證。
(二)遲君於93年10月24日死亡，被告於93年11月29日始核給第3
    等級，不僅核發的時間太晚，且不切實際。被告依據台北榮
    民總醫院93年6 月18日出具之殘廢診斷書，當時遲君尚未再
    置換二尖瓣手術，被告未按台北榮民總醫院於93年10月5 日
    出具之診斷證明，原告雖於訴願階段附呈，惟被告卻置之不
    理。
(三)另殘廢給付標準表第45項規定「胸腹部臟器機能遺存高度障
    害，終身不能從事任何工作，日常生活需人扶助者」為第2
    等級，遲君係於台北榮民總醫院的加護病房死亡，已經超過
    第2 等級，被告僅憑條文而不察當時的病情，理應核發一等
    殘始為合情、合理。
二、被告主張之理由：
(一)按「被保險人依前項規定連續請領保險給付期間內，因同一
    傷病及其引起之疾病致殘廢或死亡者，仍得請領殘廢給付或
    死亡給付。其非因病癒而經保險人自設或特約醫院同意出院
    後，保險效力停止之日起1 年內，因同一傷病及其引起之疾
    病致殘廢或死亡者亦同。」「被保險人因普通傷害或罹患普
    通疾病，經治療終止後，如身體遺存障害，適合殘廢給付標
    準表規定之項目，並經保險人自設或特約醫院診斷為永久殘
    廢者，得按其平均月投保薪資，依同表規定之殘廢等級及給
    付標準，一次請領殘廢補助費」勞工保險條例第20條第2 項
    及第53條分別定有明文。次按勞工保險條例第53條附表即勞
    工保險殘廢給付標準表「胸腹部臟器遺存障害者」系列第46
    項障害項目「胸腹部臟器機能遺存顯著障害，終身不能從事
    工作者。」為第3 等殘廢等級，給付標準840 日。同表「胸
    腹部臟器障害」系列附註2 、3 規定：「2 、胸腹部臟器障
    害等級之審定：胸腹部臟器機能遺存障害，須將症狀綜合衡
    量，永久喪失勞動能力與影響其日常生活活動或社會生活活
    動之狀況及需他人扶助之情形，比照精神、神經障害等級審
    定基本原則、綜合審定其等級。3 、胸腹部諸器官中，有2
    種以上器官同時併存障害時，須將所有症狀綜合衡量，依前
    述原則，綜合審定，不得案各個器官障害等級合併再為提高
    等級。」。又依行政院勞工委員會89年1 月5 日台89勞保2
    字第0000324 號函示：「勞保被保險人於加保有效期間因傷
    病門診診療，於保險效力停止之日起1 年內因同一傷病致殘
    廢或死亡，得依勞工保險條例第20條規定核發殘廢或死亡給
    付。惟被保險人在領取殘廢給付後於退保1 年內復因同一傷
    病死亡時，其死亡給付如優於殘廢給付時，受益人得請領差
    額。」。
(二)查遲君於92年11月4 日退保在案，其因肝硬化併腹水於93年
    7 月2 日申請殘廢給付，並檢送台北榮民總醫院於93年6 月
    18日出具93年4 月22日審定成殘之勞工保險殘廢診斷書為證
    。案經被告向財團法人長庚紀念醫院林口分院（下稱林口長
    庚）及台北榮民總醫院調閱病歷，送請被告專科醫師審查，
    審查意見：「遲君因肝硬化併腹水無法控制，遺存永久性機
    能障害致終身不能從事工作，符合第46項第3 等級給付標準
    」。據此，被告以其殘廢程度符合勞工保險條例第53條附表
    殘廢給付標準表第46項第3 等級，乃核定按該等級發給840
    日之殘廢給付。嗣遲君於93年10 月24 日死亡，原告於94年
    2 月4 日申請其本人死亡給付，被告依前揭函示核定給付遲
    君死亡給付35個月，但需扣除先前已領之殘廢給付。
(三)原告訴稱略以遲君於93年10日24日死亡，因此被告應給予第
    44項第1等級云云，惟查遲君於92年11月4日退保在案，其保
    險效力92年11月4日當日24時即行中止，因遲君在保險有效
    期間即因肝硬化併腹水多次住院，有前開林口長庚93年10
    月20日93長庚醫北字第3285號函所附病歷資料可稽，符合勞
    工保險條例第20條第2項「在保險效力中止後1年內，因同一
    傷病及其引起之疾病致殘廢」之要件，被告依同法第53條之
    規定核付遲君之殘廢等級符合第46項第3等級。嗣後遲君雖
    病情惡化以致死亡，被告依同法第20條第2項之規定，本不
    得再給付遲君本人死亡給付，惟因前揭函示政策放寬，被告
    必須就原殘廢給付與死亡給付究何者對原告有利而為判斷，
    不能再另給一次殘廢給付，否則即屬違法。本件遲君本人死
    亡給付較原領殘廢給付對於原告較為有利，因此被告乃核定
    給予遲君本人死亡給付，但須扣除先前核發之殘廢給付，於
    法並無不合，原告之見，顯有誤會，請判決如被告答辯之聲
    明等語。
    理  由
甲、程序方面：
壹、本件被告代表人於訴訟繫屬中由史哲變更為蔡吉安，現為乙
    ○○，並已具狀聲明承受訴訟，合先明。
貳、本件原適用通常訴訟程序，惟因司法院令行政訴訟法第229
    條第1 項所定適用簡易程序之數額增至20萬元，本件訴訟標
    的金額合於司法院令所定金額以內，爰改以簡易訴訟程序審
    理，並依同法第233 條第1 項規定，不經言詞辯論，逕行裁
    判。
乙、實體方面：
壹、兩造不爭之事實及兩造爭點：
    如事實欄所述之事實，業據提出殘廢診斷証明書、病歷紀錄
    、死亡証明書為証，為兩造所不爭執，堪信為真，兩造爭點
    厥為：遲君審定成殘時其殘廢等級應為一級或三級？榮總93
    年10月5日診斷証明書可否作為認定遲君係一級殘廢之依據
    ？
貳、本院之判斷：
一、本件應適用之法條與法理：
(一)勞工保險條例第19條第1項規定：「被保險人或其受益人，
    於保險效力開始後，停止前發生保險事故者，得依本條例規
    定，請領保險給付。」。
(二)勞工保險條例第20條第2項規定：「被保險人依前項規定連
    續請領保險給付期間內，因同一傷病及其引起之疾病致殘廢
    或死亡者，仍得請領殘廢給付或死亡給付。其非因病癒而經
    保險人自設或特約醫院同意出院後，保險效力停止之日起1
    年內，因同一傷病及其引起之疾病致殘廢或死亡者亦同。」
    。
(三)勞工保險條例第22條規定規定：「同一種保險給付，不得因
    同一事故而重複請領。」。
(四)勞工保險條例第53條規定：「被保險人因普通傷害或罹患普
    通疾病，經治療終止後，如身體遺存障害，適合殘廢給付標
    準表規定之項目，並經保險人自設或特約醫院診斷為永久殘
    廢者，得按其平均月投保薪資，依同表規定之殘廢等級及給
    付標準，一次請領殘廢補助費」。
(五)勞工保險條例第53條附表即勞工保險殘廢給付標準表「胸腹
    部臟器遺存障害者」系列第46項障害項目「胸腹部臟器機能
    遺存顯著障害，終身不能從事工作者。」為第3 等殘廢等級
    ，給付標準840 日。同表「胸腹部臟器障害」系列附註2 、
    3 規定：「2 、胸腹部臟器障害等級之審定：胸腹部臟器機
    能遺存障害，須將症狀綜合衡量，永久喪失勞動能力與影響
    其日常生活活動或社會生活活動之狀況亟需他人扶助之情形
    ，比照精神、神經障害等級審定基本原則、綜合審定其等級
    。3 、胸腹部諸器官中，有2 種以上器官同時併存障害時，
    須將所有症狀綜合衡量，依前述原則，綜合審定，不得按各
    個器官障害等級合併再為提高等級。」。
(六)勞工保險條例施行細則第81條規定：「被保險人身體殘廢不
    能工作，依勞工保險殘廢給付標準表申請殘廢給付後死亡，
    其受益人得擇領死亡給付或殘廢給付。」。
二、被告就「被保險人達於何種殘廢等級」，有法定之審核、認
    定職權，法院就其專業判斷，原則上應予尊重：
(一)按勞工保險條例第53條附表（即勞工保險殘廢給付標準表）
    之立法結構，係以「身體障害狀態」之程度為基準，來區分
    殘廢之等級，被保險人症狀達於何種殘廢等級？被告須基於
    法定職權加以認定，並決定是否核發殘廢給付，其中「胸腹
    部臟器障害等級之審定」，須將症狀綜合衡量，永久喪失勞
    動能力與影響其日常生活活動或社會生活活動之狀況亟需他
    人扶助之情形，比照精神、神經障害等級審定基本原則、綜
    合審定其等級，此種殘廢等級之認定，涉及醫理專業領域，
    非醫理專業人員無力負荷，勞工保險局組織條例第11 條 第
    2 項因而規定「被告得視業務需要聘用兼任醫師12人至20人
    」，以實現被告之審核、認定職權，被告容有判斷空間；又
    為增加被告職權認定之準確性，勞工保險條例第28條、第56
    條規定保險人（即被告）為審核保險給付，「得調查有關之
    文件」、「得另行指定醫院或醫師複檢」，故被告於審核保
    險給付案件時，為達「認定殘廢等級之目的」，除以被保險
    人或受益人檢附之資料、診斷書等書面資料予以審核外，如
    有必要，亦得另外徵詢專科醫師意見或實地派員訪查瞭解實
    情，以作為裁量之基礎，此即被告就殘廢等級之法定審核及
    認定職權。行政院衛生署89年3 月17日衛署醫字第89013119
     號 函釋謂：「診斷書內容，係由醫師依病人病情或依該病
    人之病歷據實填載，而非依病人要求出具，至於該診斷書所
    載之病情是否符合殘障給付標準，係由該殘障給付主管機關
    逕依權責認定。」，與前揭意旨相符，行政機關予以採用，
    自無不當。
(二)前揭殘廢等級之認定職權，涉及專業性、經驗性之判斷，基
    於法院審查能力有限，及司法、行政權分立之原則，法院原
    則上承認行政機關就此等事項之決定，有「判斷餘地」。但
    如行政機關之判斷有恣意濫用及其他違法情事，亦應承認法
    院得例外加以審查，其可資考量之情形包括：1、行政機關
    所為之判斷，是否出於錯誤之事實認定或錯誤之資訊。2、
    行政機關之判斷，是否有違一般公認之價值判斷標準。3、
    行政機關之判斷，是否違反法定之正當程序。4、作成判斷
    之行政機關，其組織是否合法且有判斷之權限。5、行政機
    關之判斷，是否出於與事物無關之考量，亦即違反不當連結
    之禁止。6、行政機關之判斷，是否違反相關法治國家應遵
    守之原理原則，如平等原則、公益原則等，仍應由法院審查
    （釋字第55 3號解釋理由書、釋字第319號翁岳生等3位大法
    官所提不同意見書、並參照學者通說見解）。
(三)可知本件關於被保險人「肝硬化腹水無法控制」殘廢等級之
    認定，其他醫師之判定，與被告特約醫師所為之判定不同時
    ，因審查核定之法定權限在於被告，最終之認定權仍在於被
    告，除非被告審查認定程序有前述違誤，本院均應予以尊重
    。
三、被告所聘審查醫師就原告症狀僅達三級殘廢標準所為之判斷
    ，並無違法情事，其判斷應予尊重：
(一)原告雖持台北榮民總醫院93年6月18日出具之診斷書所載「
    遲君93年4月22日即因肝硬化併腹水無法控制而審定成殘，
    但終身仍可從事輕便工作。」主張已達一級殘廢程度，然經
    被告向林口長庚及台北榮民總醫院調閱遲君病歷資料，送請
    該局特約專科醫生提供醫理見解，醫理見解略以「遲君因肝
    硬化併腹水無法控制，遺存永久性機能障害致終身不能從事
    工作，符合第46項第3等級給付標準」，此有該專科醫生審
    查意見附原處分卷可稽，該判斷程序並非基於錯誤之資訊，
    亦未違反法定正當程序、一般公認之價值判斷、不當連結之
    禁止、平等原則、公益原則，難謂有何違法之處，故其專業
    判斷就「被保險人殘廢程度僅為三級」之點，縱與榮總醫院
    之醫師不同，但何者較為正確？乃屬見仁見智之問題（何況
    榮總醫院出具之殘廢診斷証明書係認被保險人「終身可從事
    輕便工作」，亦未認定被保險人為一級重殘）。經送勞工保
    險監理委員會之特約專科醫師審查結果認為：「依遲君台北
    榮民總醫院及林口長庚病歷，遲君肝硬化合併難治腹水，應
    無法從事工作，勞保局核定第46項第3 等級給付，應無不當
    」，有勞工保險監理委員會專科醫師審查意見表附原審定卷
    可稽，亦認為被告所聘醫師之審查結果正確，該二次認定均
    已敘明理由，被告因認被保險人僅達三級殘廢標準，本院即
    應予以尊重。至其「妥當性」如何，並非本院審查之範圍。
(二)原告雖持榮總93年10月5日診斷証明書記載「心內膜炎主動
    脈瓣及二尖瓣於民國八十四年行瓣膜置換術，組織瓣膜退化
    性功能不全併心肺肝衰竭。主動脈及二尖瓣再置換手術後目
    前於加護病房治療中。精神分裂症。」，主張被保險人遲君
    已達一級殘廢程度云云，惟查：
  1、 所謂「殘廢」，係指被保險人特定身體功能障礙已長期處
      於穩定之狀態，被保險人必須以此狀態，長期繼續參與社
      會生活，故必須治療終止、症狀固定，或縱經治療亦無改
      善之可能，方足當之。若該障礙只是疾病持續惡化之過程
      ，其症狀尚未固定於「殘」之狀態達相當期間，或者其障
      礙仍有改善之可能，則該障礙只是「病」而非「殘」，此
      時應由保障病患之就醫權益之醫療保險（例如全民健康保
      險）來給付，而非由保障殘廢者繼續參與社會生活之勞保
      殘廢給付來支付。
   2、本件被保險人之殘廢部位，依殘廢診斷書所載係「肝硬化
      併腹水無法控制」，「主動脈及二尖瓣閉鎖不全」僅係殘
      廢之遠因，故嗣後被保險人主動脈及二尖瓣之再置換手術
      ，顯然無法用以認定「肝硬化併腹水無法控制」已達一級
      之程度。且其「肝硬化併腹水無法控制」之狀態，經由過
      去病歷觀察，固可認定已達相當期間，但「組織瓣膜退化
      性功能不全併心肺肝衰竭‧‧目前於加護病房治療中。」
      之狀態並未達於相當期間，其症狀尚未固定，僅係原殘廢
      狀態加速惡化終至死亡之過程，不能認定被保險人已處於
      更高程度之殘廢狀態，原告主張尚無足採。
四、被保險人遲君已於92年11月4 日退保，其保險效力92年11
    月4 日當日24時即行中止，因遲君在保險有效期間即因肝硬
    化併腹水多次住院，有林口長庚93年10月20日93長庚醫北字
    第3285號函所附病歷資料可稽，故遲君在保險效力中止後一
    年內仍得因該病領取勞保給付。至被告核給死給付（應扣除
    三級殘廢給付）之處分，是否合法，並非本件訴之聲明不服
    之範圍，本院自無審究必要。
參、兩造其餘攻擊防禦方法均與本件判決結果不生影響，故不逐
一論述，併此敘明。
據上論結，本件原告之訴為無理由，爰依行政訴訟法第233 條第
1 項、第236 條、第195 第1 項後段、第98條第3 項前段，判決
如主文。
中    華    民    國    95    年    10    月    31    日
                       第二庭    法  官   畢乃俊
上為正本係照原本作成。
本件以訴訟事件所涉及之法律見解具有原則性者為限，始得於本
判決送達後20日內向本院提出上訴狀並表明上訴理由，如已於本
判決宣示後送達前提起上訴者，應於判決送達後20日內補具上訴
理由（均按他造人數附繕本），且經最高行政法院許可後方得上
訴。
中    華    民    國    95    年    10    月    31    日
                                 書記官   簡信滇


司法院資訊處製作；財團法人民間司法改革基金會備份。
